最高法院刑事判決　　　　　　　　　　　　　　　九十一年度台上字第六二二一號
　　上　訴　人　台灣高等法院檢察署檢察官
　　被　　　告　甲○○
右上訴人因被告違反水土保持法案件，不服台灣高等法院中華民國八十九年三月三十
一日第二審更審判決（八十八年度上更(一)字第七一七號，起訴案號：台灣新竹地方法
院檢察署八十五年度偵字第二八０九號），提起上訴，本院判決如左：
    主  文
原判決撤銷，發回台灣高等法院。
    理  由
本件原判決以公訴意旨略以：被告甲○○於民國八十四年五月至十月間向高德保、高
重敏、鍾運汀等原住民購得坐落於苗栗縣泰安鄉○○村○○段第八四、八五、八六、
八九號山坡地保留地後，並未先擬具水土保持計畫，送請主管機關核定，未經主管機
關同意，即允許李秉煌雇用賴金拔（以上二人業經判刑確定）於八十四年十二月初在
該處以挖土機開挖整地，欲種植生薑，開挖面積達二‧五公頃，致生水土流失，因認
被告涉犯水土保持法第三十二條第一項之罪嫌云云。經審理結果，認被告之犯罪不能
證明，因而撤銷第一審關於論處被告幫助違反於山坡地開挖整地，應先擬具水土保持
計畫，送請各該目的事業主管機關會同主管機關核定並監督實施之規定，未先擬具水
土保持計畫而擅自經營使用山坡地，致生公共危險（累犯）罪刑部分之判決，改判諭
知被告無罪，固非無見。
惟查：(一)、水土保持法第三十二條第一項之罪，以在公有或私人山坡地或國、公有林
區或他人私有林區內未經同意擅自墾殖、占用或從事同法第八條第一項第二款至第五
款之開發、經營或使用，致生水土流失或毀損水土保持之處理與維護設施者，為構成
要件。原判決理由二之(二)謂被告向高德保、高重敏、鍾運汀等地上權人購買地上權，
僅未辦理地上權登記等情，而認被告有土地使用權，其同意李秉煌、賴金拔在該土地
上整地墾殖，不構成該條項之罪。惟依卷附苗栗縣泰安鄉○○村○○段第八五地號土
地登記簿謄本記載，該筆土地之所有權人為中華民國，管理機關為台灣省政府民政廳
，八十四年十二月間該土地之地上權人登記為高盛泉、高正義（第一審卷第二十二頁
），至高德保、高重敏、鍾運汀並非該筆土地地上權之登記名義人，如何將該筆土地
之地上權賣予被告？若高德保、高重敏、鍾運汀無權出售該筆土地之地上權，則被告
向該三人購買該筆土地之地上權及同意李秉煌、賴金拔整地墾殖時，是否知情？凡此
攸關被告之行為是否成立犯罪之認定，原審未詳加究明釐清，遽為有利於被告之論述
，尚嫌速斷。(二)、審理事實之法院，對於案內與待證事實有重要關係，在客觀上認為
應行調查之證據，如未依法調查或雖已調查而未調查明白，即與證據未經調查無異，
如率行判決，其判決當然為違背法令。又證據之證明力，固屬於法院判斷之自由，但
不得違背經驗法則，如其判斷，尚有疑竇，則難遽採為被告有利或不利之認定。第一
審法院法官勘驗現場時，苗栗縣政府民政局人員林敏忠、邱鎮欽及苗栗縣警察局大湖
分局梅園派出所警員鍾滿秋當場稱系爭土地緊鄰小野溪（山溝），下方有天狗部落，
每遇大雨，雨水沖刷，造成土壤流失，嚴重危害部落居民之安全等語。如果無訛，則
卷附苗栗縣政府八十九年二月十七日，府民原字第八九００００六九九七號函謂經派
員查明上開地段等截至目前均已雜草覆蓋且未釀成災害等語。該函並未說明未曾發生
水土流失，或無毀損水土保持處理與維護設施之情形，所謂未釀成災害云云，是否兼
指無水土流失及毀損水土保持處理與維護設施之情事，非無疑竇，因與前開墾殖行為
，是否該當違反水土保持法犯罪構成要件之認定至有關係，原審未詳加調查審認，即
認無證據足資證明前開墾殖之結果，有發生水土流失或毀損水土保持處理與維護設施
之具體損害情事，而據為被告有利之論述理由，其審理猶有未盡。檢察官上訴意旨指
摘原判決不當，尚非全無理由，應認仍有撤銷發回更審之原因。
據上論結，應依刑事訴訟法第三百九十七條、第四百零一條，判決如主文。
中      華      民      國    九十一    年     十一     月      七      日
                              最高法院刑事第三庭
                                  審判長法官  董  明  霈
                                        法官  林  茂  雄
                                        法官  王  居  財
                                        法官  張  祺  祥
                                        法官  池  啟  明
      右正本證明與原本無異
                                              書  記  官
中      華      民      國    九十一    年     十一     月     十三     日
